臺灣高等法院民事判決　　　　　　　　100年度家上字第278號
上　訴　人　韓岳珊
　　　　　　許凱展
被 上訴人　 何岫曄
上列當事人間請求確認婚姻無效事件，上訴人對於中華民國100
年7月25日臺灣臺北地方法院100年度家訴字第78號第一審判決提
起上訴，本院於100年11月8日言詞辯論終結，判決如下：
    主  文
上訴駁回。
第二審訴訟費用由上訴人負擔。
    事實及理由
一、被上訴人起訴主張：被上訴人與上訴人許凱展於民國（下同
    ）89年12月15日結婚。95年3月間，許凱展分發至新北市政
    府消防局第三大隊龍源分隊任職，兩造子女許博盛於同年7
    月15日出生。許凱展為求轉調至台北市政府消防局轄下之消
    防分隊工作，得知消防機關隊員定期請調作業原則中有「個
    人或家庭遭遇重大特殊事故，非調地不足以解決：夫妻離異
    或配偶亡故且子女尚在國中學齡以下者」之特殊困難請調規
    定，遂要求被上訴人在許博盛滿月當日辦理假離婚，許博盛
    之親權由許凱展行使，以符合特殊困難調職之規定，並言明
    待轉調成功後，再與上訴人辦理結婚手續。被上訴人以體貼
    、支持、信任之態度與許凱展於95年8月14日辦理離婚登記
    ，實際上雙方並無離婚之意思，仍共同居住於基隆市○○○
    街62巷305號7樓。96年6月間，許凱展因手掌受傷在三軍總
    醫院治療復健，因此認識醫護人員即上訴人韓岳珊。許凱展
    明知其與被上訴人間婚姻關係存在，卻與韓岳珊交往，更於
    98年3月6日，基於重婚之故意與韓岳珊結婚。被上訴人與許
    凱展之婚姻關係仍存在，業經臺灣基隆地方法院98年度婚字
    第82號判決確認確定。許凱展惡意與韓岳珊結婚，依民法第
    985條、第988條規定，其二人間之婚姻應屬無效。為此，求
    命判決確認上訴人間之婚姻無效等語。並聲明：確認上訴人
    之婚姻無效。
二、上訴人對法院判決許凱展與被上訴人間之婚姻關係存在確定
    ，及許凱展於98年3月6日與韓岳珊結婚，經法院判決犯重婚
    罪確定等情不爭執。惟以許凱展已訴請與被上訴人離婚，韓
    岳珊係善意與許凱展結婚等語資為抗辯。
三、
(一)、原審判決確認上訴人之婚姻無效。
(二)、上訴人提起上訴，聲明：原判決廢棄。駁回被上訴人第一審
    之訴。
(三)、被上訴人於本院答辯聲明：上訴駁回。
四、本件兩造不爭事實如下：
(一)、上訴人許凱展與被上訴人於89年12月15日結婚，95年7月15
    日生子許博盛，於95年8月14日辦理離婚登記，有戶籍謄本
    可按（見士林法院卷第61、62頁）。
(二)、上訴人許凱展與韓岳珊於98年3月6日結婚，有戶籍謄本可按
    （見士林法院卷第61頁）。
(三)、上訴人許凱展於98年3月6日與韓岳珊結婚，觸犯重婚罪，經
    士林地院99年度訴字第295號、本院100年度上訴字第591號
    刑事案件判決判決犯重婚罪確定，有上開判決可按（見士林
    法院卷第64-67頁、原審卷第19-26頁）。
(四)、被上訴人訴請確認其與許凱展間婚姻關係存在，經基隆地院
    98年度婚字第82號判決確定，有上開判決可按（見士林法院
    卷第23-43頁）。
五、茲審酌被上訴人之主張如下述：
(一)、按有配偶者，不得重婚，民法第985條定有明文。又結婚
    違反第985條規定者，無效。但重婚之雙方當事人因善意且
    無過失信賴一方前婚姻消滅之兩願離婚登記或離婚確定判決
    而結婚者，不在此限，同法第988條第3款亦定有明文。
(二)、查上訴人許凱展與被上訴人間之婚姻關係仍存在，業經法院
    判決確定，是上訴人許凱展於98年3月6日與韓岳珊結婚，係
    屬重婚。而上訴人許凱展明知其與被上訴人95年8月14日辦
    理離婚登記，僅係為請調之便宜措施，雙方均無離婚之意思
    ，與被上訴人之婚姻關係仍然存在，卻仍與韓岳珊結婚，違
    反有配偶不得重婚之規定，業經刑事判處有罪確定，已如上
    述，是本件並無民法第988條第3款但書之情形。
(三)、依上所述，上訴人許凱展、韓岳珊之婚姻依民法第988條第
    3款本文規定，應屬無效。
六、從而，被上訴人請求確認上訴人許凱展、韓岳珊之婚姻無效
    ，為有理由，應予准許。原審判決確認上訴人之婚姻無效，
    於法並無違誤。上訴意旨指摘原判決不當，求予廢棄改判，
    為無理由，應予駁回。
七、本件事證已明，兩造其餘攻擊防禦方法，經核與本判決之結
    果不生影響，爰不一一論述。
八、據上論結，本件上訴為無理由，依民事訴訟法第449條第1項
    、第78條、第85條第1項，判決如主文。
中    華    民    國   100    年    11    月    22    日
                  民事第八庭
                      審判長法  官  許正順
                            法  官  蘇芹英
                            法  官  滕允潔
正本係照原本作成。
如不服本判決，應於收受送達後20日內向本院提出上訴書狀，其
未表明上訴理由者，應於提出上訴後20日內向本院補提理由書狀
（均須按他造當事人之人數附繕本）上訴時應提出委任律師或具
有律師資格之人之委任狀；委任有律師資格者，另應附具律師資
格證書及釋明委任人與受任人有民事訴訟法第466條之1第1項但
書或第2項（詳附註）所定關係之釋明文書影本。如委任律師提
起上訴者，應一併繳納上訴審裁判費。
中    華    民    國   100    年    11    月    23    日
                            書記官  王韻雅
附註：
民事訴訟法第466條之1（第1項、第2項）：
對於第二審判決上訴，上訴人應委任律師為訴訟代理人。但上訴
人或其他法定代理人具有律師資格者，不在此限。
上訴人之配偶、三親等內之血親、二親等內之姻親，或上訴人為
法人、中央或地方機關時，其所屬專任人員具有律師資格並經法
院認為適當者，亦得為第三審訴訟代理人。